【裁判字號】    94,上,707
【裁判日期】    950802
【裁判案由】    塗銷抵押權登記
【裁判全文】
臺灣高等法院民事判決                   94年度上字第707號
上  訴  人  丙○○
訴訟代理人  范光柱律師
被  上訴人  丁○○
                        91巷7號
            丑○○
                        街187巷8號6樓
            辰○○
                        26號
            辛○○
            子○○
            寅○○
            癸○○
                        148巷6號
            卯○○
                        路1巷7號
            戊○○
                        593號
            己○○
                        14號3之1
            庚○○
                        三街126巷7號
            甲○○
                        路3段106巷3弄42號4樓
            乙○○
                        55巷13號（
            午○○
            酉○○    住同上（
            申○○
                        57巷16號2樓（
            未○○
            戌○○
                        65巷30號（
            巳○○
                        街11號4樓（
上列當事人間請求塗銷抵押權登記事件，上訴人對於中華民國94
年5月27日臺灣新竹地方法院93年度訴字第577號號第一審判決提
起上訴，經本院於95年7月19日言詞辯論終結，判決如下：
    主  文
上訴駁回。
第二審訴訟費用由上訴人負擔。
    事實及理由
一、被上訴人經合法通知，均未於準備程序期日及言詞辯論期日
    到場，核無民事訴訟法第386條各款所列情形，爰依上訴人
    聲請，由其一造辯論而為判決。
二、上訴人主張：
（一）伊於民國（下同）78年4月27日，自訴外人新棋興交通股
      份有限公司（下稱新棋興公司）取得新竹縣竹北市○○段
      266-4地號土地（下稱系爭土地）之所有權。惟系爭土地
      原所有權人陳阿壽於71年1月12日提供包括系爭土地在內
      之三筆土地，設定本金最高限額為新臺幣（下同）310 萬
      元，存續期間為不定期限之最高限額抵押權予訴外人陳林
      報、吳徐鳳釵及鄭徐素貞，其設定範圍均為3/40（下稱系
      爭抵押權），而陳林報於75年11月17日死亡，被上訴人丁
      ○○、辰○○、丑○○、辛○○、子○○、寅○○、癸○
      ○、卯○○、戊○○、范國成、庚○○為其繼承人；吳徐
      鳳釵於87年12月8日死亡，被上訴人甲○○、乙○○為其
      繼承人；鄭徐素貞於80年9月28日死亡，被上訴人午○○
      、酉○○、申○○、未○○、戌○○、巳○○為其繼承人
      。
（二）按「以抵押權擔保之債權，其請求權已因時效而消滅，如
      抵押權人於消滅時效完成後，5年間不實行其抵押權者，
      其抵押權消滅。」民法第880條定有明文。陳阿壽就系爭
      抵押權擔保之債務，依其家人告知業已清償；且系爭抵押
      權設定於71年1月12日，迄今已逾22年之久，而伊於78年4
      月27日即取得系爭土地，陳阿壽自無法再以系爭抵押權為
      借貸之擔保，足見系爭抵押權擔保之債權已因時效經過而
      消滅；此外，伊亦已於94年3 月21日及23日以存證信函向
      被上訴人表示於10日後終止系爭抵押權契約，倘未受償應
      於10日內聲請拍賣系爭土地，被上訴人均已收受。惟系爭
      抵押權仍存在於系爭土地上，妨害伊所有權之完整，而上
      開抵押權現仍登記為陳林報、吳徐鳳釵、鄭行素真所有，
      爰依民法第767條、第759條之規定，請求被上訴人應分別
      就其被繼承人於系爭土地所設定之系爭抵押權辦理繼承登
      記後並塗銷之。又土地登記規則第145條前段規定：「他
      項權利塗銷登記，得由他項權利人、原設定人或其他利害
      關係人提出第34條所列文件，單獨申請之。」，而伊就系
      爭抵押權之塗銷為其他利害關係人，依上開規定，無庸抵
      押義務人陳阿壽協同辦理，即得單獨申請之。
三、被上訴人乙○○、甲○○在原審準備程序時到庭辯稱：同意
    辦理塗銷系爭抵押權登記等語。
四、本件經原審判決上訴人敗訴，上訴人提起上訴，聲明：（一
    ）原判決廢棄。（二）被上訴人丁○○、辰○○、丑○○、
    辛○○、子○○、寅○○、癸○○、卯○○、戊○○、范國
    成、庚○○應就其被繼承人陳林報在系爭土地上設定本金最
    高限額為310萬元抵押權應有部分3/40辦理繼承登記，並於
    辦畢登記後塗銷抵押權登記。（三）被上訴人甲○○、乙○
    ○應就其被繼承人吳徐鳳釵在系爭土地上設定本金最高限額
    為310萬元抵押權應有部分3/40辦理繼承登記，並於辦畢登
    記後塗銷抵押權登記。（四）被上訴人午○○、酉○○、申
    ○○、未○○、戌○○、巳○○應就其被繼承人吳徐鳳釵在
    系爭土地上設定本金最高限額為310萬元抵押權應有部分
    3/40辦理繼承登記，並於辦畢登記後塗銷抵押權登記。（五
    ）第一、二審訴訟費用由被上訴人負擔。被上訴人經合法通
    知，未於準備程序期日及言詞辯論期日到場，亦未提出書狀
    為任何聲明及陳述。
五、經查：
（一）上訴人於78年4月27日，自新棋興公司取得系爭土地之所
      有權，該地原所有權人陳阿壽於71年1月12日提供包括系
      爭土地在內之三筆土地，設定本金最高限額為310萬元，
      存續期間為不定期限之最高限額抵押權予與陳林報、吳徐
      鳳釵及鄭徐素貞，其設定範圍均為3/40。
（二）陳林報於75年11月17日死亡，被上訴人丁○○、辰○○、
      丑○○、辛○○、子○○、寅○○、癸○○、卯○○、戊
      ○○、范國成、庚○○為其繼承人；吳徐鳳釵於87年12月
      8日死亡，被上訴人甲○○、乙○○為其繼承人；鄭徐素
      貞於80年9月28日死亡，被上訴人午○○、酉○○、申○
      ○、未○○、戌○○、巳○○為其繼承人。
（三）上訴人於94年3月21日、23日以存證信函向被上訴人表示
      於10日後終止系爭抵押權契約，倘未受償應於10日內聲請
      拍賣系爭土地，被上訴人均已收受。
（四）系爭抵押權之債務人陳阿壽業於90年6月28日死亡。
      以上事實有土地登記謄本（見原審卷第9至11頁）、被上
      訴人繼承登記表暨戶籍謄本（見原審卷第12至50頁）、原
      審言詞辯論筆錄（見原審卷第99、121頁）、新竹英明街
      郵局第332號及349號存證信函暨掛號郵件回執（見原審卷
      第197至208頁）、陳阿壽戶籍謄本（見本院卷第113頁）
      為證，堪信為真實。
六、查被上訴人甲○○、乙○○固曾同意塗銷系爭抵押權登記云
    云，惟其二人並未表示就所繼承自吳徐鳳釵之系爭抵押權要
    辦理繼承登記，則參諸民法第759條規定，在其二人辦理繼
    承登記前，亦無從因其表示同意塗銷，上訴人即得為本件之
    請求；況被上訴人乙○○亦表示上訴人應先就本件法律上相
    關疑義釐清等情，自無從以其二人上開表示，即謂上訴人就
    其二人部分之請求為有理由，合先敘明。次查，本件上訴人
    主張系爭抵押權業已消滅及抵押權設定契約業已終止為由，
    乃依據民法第767條、880條等規定主張其得訴請塗銷系爭抵
    押權登記，又因被上訴人等分別繼承陳林報、吳徐鳳釵、鄭
    徐素真之抵押權，惟迄今並未辦理登記，因而併於本件訴訟
    請求被上訴人等辦理抵押權繼承登記云云；是本件所應審酌
    者為：
    (一)系爭最高限額抵押權設定契約，是否業已依法終止？
    (二)系爭最高限額抵押權是否業已消滅? 系爭抵押權所擔保
        之債權是否因清償而消滅? 有無因已罹於時效，而抵押
        權人又未於5年實行抵押權而消滅？
七、法院之判斷：
(一)系爭最高限額抵押權設定契約是否業已依法終止部分：
 1、所謂最高限額抵押契約，係指所有人提供抵押物，與債權人
    訂立在一定金額之限度內，擔保現在已發生及將來可能發生
    之債權之抵押權設定契約而言。此種抵押權所擔保之債權，
    除訂約時已發生之債權外，即將來發生之債權，在約定限額
    之範圍內，亦為抵押權效力所及。此種抵押契約如未定存續
    期間，其性質與民法第754條第1項所定就連續發生之債務為
    保證而未定有期間之保證契約相似，類推適用同條項規定，
    抵押人固得隨時通知債權人終止抵押契約，對於終止契約後
    發生之債務，不負擔保責任，有最高法院66年臺上字第1097
    號判例意旨可資參照。
 2、查本件為最高限額抵押權契約，且存續期間為未定期限，有
    土地登記謄本在卷可按，揆諸前揭判例意旨，須由抵押人通
    知抵押權人終止抵押契約，該抵押契約始生終止之效力。系
    爭抵押契約之抵押人為陳阿壽，而抵押權人為陳林報、吳徐
    鳳釵及鄭徐素真，系爭土地中設定給陳林報、徐鳳釵及鄭徐
    素真部分，係由陳阿壽移轉登記與新棋興公司，再由該公司
    移轉登記與上訴人，此為上訴人所自承（見原審卷第216 、
    217頁）。上訴人雖主張其於94年3月21日以新竹英明街郵局
    第332號及349號存證信函，催告被上訴人於收受前開存證信
    函10日內行使權利，否則即於期滿後之翌日終止該最高限額
    抵押權契約云云，惟基於前述，抵押權設定契約之當事人為
    陳阿壽、陳林報、鄭徐素真及吳徐鳳釵，上訴人固經買賣而
    取得系爭土地之所有權，惟與陳阿壽並非直接移轉之前後手
    ，亦未繼受陳阿壽債務人之地位，無從代位陳阿壽或其他繼
    承人為終止抵押權契約之意思表示。則上訴人向債權人陳林
    報、吳徐鳳釵及鄭徐素真之繼承人即被上訴人寄發存證信函
    ，為終止該最高限額抵押權之意思表示，自不生終止之效力
    。上訴人又無其他證據證明該最高限額抵押權契約已終止，
    應認其契約尚應有效存在。
 3、上訴人又主張其依土地登記規則第145條及34條為利害關係
    人，而向被上訴人為終止最高限額抵押權之意思表示云云，
    惟上開規定係指利害關係人得提出同規則第34條之文件，向
    登記機關單獨申請塗銷，而非謂利害關係人得為原權利人及
    義務人間之權利義務行為。是上訴人主張依上開規定向被上
    訴人為終止最高限額抵押權契約之意思表示，應無可採。
 4、又按不定期限之最高限額抵押權，經依法為終止時，其時存
    在之債權額，於不超過抵押權擔保之最高額範圍內，抵押權
    人仍得實行抵押權，亦即在最高限額抵押權範圍內之債權，
    依然發生抵押權擔保之效力，僅在為終止時，已無債權存在
    ，抵押權始因而消滅，而得請求塗銷抵押權登記；是縱認上
    訴人得為終止系爭抵押權設定契約之意思表示，上訴人仍應
    證明其為終止時，並無系爭抵押權擔保之債權存在，始得謂
    系爭抵押權消滅，上訴人就此部分雖舉証人壬○○（即陳阿
    壽之子）到庭作証，惟証人壬○○亦不清楚抵押債權之內容
    ，並証稱有還錢給陳木榮、陳林報，至於吳徐鳳釵、鄭徐素
    真的錢是否有還並不清楚，且亦無法提出向陳木榮、陳林報
    清償之証明，亦不清楚為何於清償後未辦理塗銷等語（見本
    院卷第141頁），核其所為之証言，仍不足以証明陳阿壽所
    積欠之抵押債務已清償完畢，自不能以其終止系爭抵押權設
    定契約，即謂上訴人得為塗銷抵押權登記之請求。
 5、綜上，上訴人因並非抵押權設定契約之當事人，亦非承受抵
    押權契約當事人地位之人，縱令其對被上訴人為終止抵押權
    契約之行為，亦無從認為系爭抵押權設定契約業已終止，是
    上訴人主張系爭抵押權契約業已終止，其得為本件之請求云
    云，為無理由。
(二)本件最高限額抵押權所擔保之債務是否已清償或已罹請求權
    時效部分：
 1、按當事人主張有利於己之事實者，就其事實有舉證之責任，
    民事訴訟法第277條前段有明文之規定。又民事訴訟法如係
    上訴人主張權利者，應先由上訴人負舉證之責，若上訴人不
    能舉證，以證實自己主張之事實為真實，則被上訴人就其抗
    辯事實即令不能舉證，或其舉證尚有疵累，亦應駁回上訴人
    之訴，最高法院17年上字第917號判例著有明文可資參照。
    查本件為最高限額抵押權契約，上訴人雖已寄發存證信函終
    止，惟上訴人非該最高限額抵押權契約之當事人，不生終止
    之效力，已如前述，而系爭最高限額抵押權契約所擔保之債
    權，上訴人亦無法舉証証明業已清償完畢，已如上述。
 2、上訴人雖又主張其於78年4月間即取得系爭土地，抵押人已
    無法再為借貸，縱使有債權存在，其亦得主張時效抗辯云云
    ，惟按不動產所有人設定抵押權後，得將不動產讓與他人，
    但其抵押權不因此而受影響，民法第866條定有明文，此乃
    抵押權追及之效力。本件陳阿壽原為系爭土地之所有權人，
    其於設定最高限額抵押權後，將土地讓與新棋興公司，再由
    新棋興公司讓與上訴人，依前開條文規定，其抵押權自仍存
    在系爭土地上，況本件為不定期限之最高限額抵押權契約，
    所擔保者為該契約終止前所發生之債權，是系爭土地所有權
    雖輾轉移轉與上訴人，並不影響抵押人即債務人之借貸，是
    上訴人此部分之主張，應不可採。又縱抵押人即陳阿壽於上
    訴人取得系爭土地之所有權後，已無法再向抵押權人為借貸
    ，惟在上訴人取得系爭土地所有權之前，仍可能已有抵押權
    擔保之債權存在，而此部分債權之清償期亦有可能在上訴人
    取得系爭土地所有權之後，從而上訴人主張其於78年4月間
    取得系爭土地所有權後，因抵押人陳阿壽不可能再向抵押權
    人為任何借貸，即令在其取得系爭土地所有權之前，有抵押
    權擔保之債務存在，其請求權亦已罹時效云云，亦不可採。
    且按民法所定之時效抗辯，係以請求權為其客體，本件上訴
    人非最高限額抵押權契約之當事人，其對於債權人陳林報、
    吳徐鳳釵及鄭徐素真之繼承人即被上訴人，並無任何債權債
    務關係存在，亦非系爭抵押權之債務人，是上訴人主張時效
    抗辯乙節，顯有誤會。
 3、上訴人雖主張依據民法第880條規定，系爭抵押權業已消滅
    ，而得請求被上訴人塗銷系爭抵押權之登記云云；惟查民法
    第880條規定，應係針對普通抵押權而言，就最高限額抵押
    權應無適用之餘地，是上訴人以上開規定為本件之請求，已
    難謂可採；且縱認上開規定有適用，因系爭抵押權之存續期
    間為不定期，在未經依法終止或其他事由可確定抵押權擔保
    之債權前，債權亦未確定，是亦無從依據上開規定，而認系
    爭抵押權業已消滅。且即令抵押人陳阿壽依據抵押權設定契
    約對抵押權人所負債務，其清償期均在上訴人取得系爭土地
    所有權之前，惟參諸民法第880條規定，亦須待抵押權擔保
    債權之請求權消滅時效完成後，經過5年間不實行抵押權，
    其抵押權始消滅；而查上訴人係於78年4月27日取得系爭土
    地之所有權，則即使系爭抵押權擔保之債權清償期均在上訴
    人取得系爭土地所有權時已屆至，以一般請求權消滅時效期
    間為15年，加上前開規定之5年期間，合計即為20年，亦必
    須在清償期屆至經過20年之期間後，抵押權始消滅；是系爭
    抵押權擔保之債權清償期在時效完成加計5年期間之期滿日
    ，衡情仍在本件言詞辯論終結後，則系爭抵押權仍無從認為
    業已消滅，從而上訴人此部分主張亦不足採。
 4、至上訴人另依據民法第767條規定，請求被上訴人等應塗銷
    系爭抵押權云云；惟基於前述，系爭抵押權既係依法設定並
    辦理登記，而迄今尚未經依法終止，而其抵押權係不定期，
    又無任何符合法定消滅事由，上訴人購買系爭土地時亦顯已
    知悉有上情存在，則本件亦難謂符合民法第767條規定，是
    上訴人依據上開規定，請求被上訴人等塗銷系爭抵押權登記
    ，亦屬無理由，應予駁回。又被上訴人丁○○、辰○○、丑
    ○○、辛○○、子○○、寅○○、癸○○、卯○○、戊○○
    、己○○、庚○○、甲○○雖就抵押權人即其等之被繼承人
    陳林報之系爭抵押權，被上訴人甲○○、乙○○雖就抵押權
    人即其等之被繼承人吳徐鳳釵之系爭抵押權，被上訴人午○
    ○、酉○○、申○○、未○○、戌○○及巳○○雖就抵押權
    人即其等之被繼承人鄭徐素真之系爭抵押權，迄今均未辦理
    繼承登記，惟基於前述，上訴人係主張其得對被上訴人請求
    塗銷系爭抵押權，始一併請求被上訴人等就系爭抵押權辦理
    繼承登記，但既然上訴人就請求被上訴人等塗銷系爭抵押權
    登記之請求，並無理由，則其請求被上訴人等分別就其等被
    繼承人各抵押權人辦理繼承登記乙節，即無必要，應併予駁
    回。
 5、綜上，上訴人就最高限額抵押權所擔保之債權，無法舉證證
    明業已清償，而其主張系爭抵押權所擔保之債權，其請求權
    已罹時效，已經過5年未實行抵押權，系爭抵押權已消滅，
    而得依民法第880條及767條之規定請求被上訴人塗銷抵押權
    登記云云，亦為無理由，是上訴人此部分之主張，應不可採
    。
八、系爭最高限額抵押權契約既仍有效存在，而上訴人又不能證
    明其所擔保之債權業已清償，則上訴人依民法第767條及880
    條請求被上訴人塗銷抵押權登記，不應准許。從而，上訴人
    請求被上訴人應分別就其被繼承人陳林報、吳徐鳳釵及鄭徐
    素真，在系爭土地上設定本金最高限額為310萬元抵押權，
    設定權利範圍均為40分之3辦理繼承登記，並塗銷其抵押權
    登記，不應准許，原審所為上訴人敗訴之判決，並無不合，
    上訴意旨指摘原判決不當，求予廢棄改判，為無理由。
據上論結，本件上訴為無理由，依民事訴訟法第449條第1項、第
436條、第385條第1項、第78條，判決如主文。
中    華    民    國    95    年    8     月    2    日
                  民事第十四庭  審判長法  官  許正順
                                      法  官  蘇瑞華
                                      法  官  張  蘭
正本係照原本作成。
如不服本判決，應於收受送達後20日內向本院提出上訴書狀，其
未表明上訴理由者，應於提出上訴後20日內向本院補提理由書狀
（均須按他造當事人之人數附繕本）上訴時應提出委任律師或具
有律師資格之人之委任狀；委任有律師資格者，另應附具律師資
格證書及釋明委任人與受任人有民事訴訟法第466條之一第一項
但書或第二項（詳附註）所定關係之釋明文書影本。
中    華    民    國    95    年    8     月    2     日
                                      書記官  應瑞霞
附註：
民事訴訟法第四百六十六條之一（第一項、第二項）：
對於第二審判決上訴，上訴人應委任律師為訴訟代理人。但上訴
人或其他法定代理人具有律師資格者，不在此限。
上訴人之配偶、三親等內之血親、二親等內之姻親，或上訴人為
法人、中央或地方機關時，其所屬專任人員具有律師資格並經法
院認為適當者，亦得為第三審訴訟代理人。


司法院資訊處製作；財團法人民間司法改革基金會備份。
